【裁判字號】    99,訴,414
【裁判日期】    990720
【裁判案由】    塗銷所有權移轉登記
【裁判全文】
臺灣板橋地方法院民事判決               99年度訴字第414號
原      告  己○○
訴訟代理人  丁○○
訴訟代理人  戊○○
被      告  王永媚原名：甲○.
訴訟代理人  乙○○
            王振淋
上列當事人間請求塗銷所有權移轉登記事件，經本院於民國99年
7 月6 日言詞辯論終結，判決如下：
    主  文
被告應將如附表所示之不動產於民國九十八年八月二十日以買賣
為原因而為之所有權移轉登記，予以塗銷。
訴訟費用由被告負擔。
    事實及理由
一、原告主張：
  (一)原告於民國98年8 月17日因個人因素，將如附表所示之不動
    產（下稱系爭房地）暫時過戶與被告，並於同年8 月20日完
    成移轉登記，惟兩造間並無買賣之真意，亦無任何資金往來
    ，僅基於通謀虛偽意思表示而移轉所有權，系爭房地不僅由
    原告居住，且所有權狀亦由原告保管，房屋貸款亦由原告支
    付，詎日前原告請被告就系爭房地回復予原告所有登記，被
    告竟置之不理。查兩造98年8 月17日之買賣契約及同年8 月
    20日之不動產移轉登記之物權契約，均因通謀虛偽意思表示
    而無效，是原告依民法第767 條前段規定，自得請求被告將
    系爭房地之所有權移轉登記塗銷。
  (二)對被告抗辯之陳述：97年6 月間，原告配偶丁○○與被告共
    同投資之KING MATE INC.公司轉投資之越南長豐國際責任有
    限公司（下稱越南長豐公司）發生經營權爭奪危機，為前往
    越南進行訴訟，約需新臺幣（下同）50萬元資金，被告向原
    告配偶丁○○建議可向庚○○借款，而被告因財務困難，需
    償還向其姐借貸之債務及支付生活開銷，亦需100 萬元資金
    ，然因被告不願他人知悉其財務不佳，故要求以丁○○名義
    ，並藉口原告兒子經營之公司原物料上漲，需資金購買原料
    之理由，向庚○○借150 萬元，經原告同意後，因被告與謝
    王粉較熟稔，即由被告先以電話向庚○○借款，因電話中庚○○要求交付支票作為擔保，丁○○又無支票，故被告簽發
    支票，再由被告會同丁○○前往雲林交付支票予庚○○，庚○○收受後，即於97年6 月23日匯款150 萬元至被告借丁○○使用之華南商業銀行虎尾分行帳號00000000000 號帳戶，
    翌日再由被告親自將該帳戶中之1,026,000 元轉匯至被告其
    他帳戶，供被告償還其姐之借款50萬元及生活開銷之用。是
    以，本件系爭房地所有權之移轉登記絕非作為被告簽發支票
    予庚○○之擔保之用。
  (三)併為聲明：如主文第1 項所示。
二、被告則以：97年6 月間，原告與其夫丁○○因財務困難，於
    同年月23日向庚○○借款150 萬元週轉，因原告債信有問題
    ，故庚○○要求原告向被告商借2 張甲存支票作保，方肯借
    與，原告為能借款週轉，乃自動提議將其所有之系爭房地，
    以買賣方式移轉至被告名下，作兌現該2 張支票之保障，因
    原告所借之2 張支票票期均為99年6 月18日，尚未到期，並
    未償還，在此期間，原告竟要求被告將系爭房地所有權移轉
    登記塗銷，顯不合理，故在原告未還清票款之前，自不得要
    求被告塗銷系爭房地所有權之移轉登記等語，資為抗辯。併
    為答辯聲明：原告之訴駁回。
三、查原告於98年8 月20日以買賣名義，將其所有之系爭房地所
    有權移轉登記與被告，其原因發生日期為同年月17日之事實
    ，為兩造所不爭執，並有買賣所有權移轉約書影本、土地增
    值稅免稅證明書影本、契稅繳款書、土地及建物登記謄本、
    土地及建物所有權狀影本等件在卷可稽，復有本院依職權向
    臺北縣新莊地政事務所調得之系爭房地登記申請書及其附件
    在卷可考，自為真實。
四、原告主張兩造間就系爭房地於98年8 月17日之買賣契約及同
    年月20日之所有權移轉登記之物權契約，均為通謀虛偽意思
    表示而無效，其得訴請被告塗銷系爭房地之所有權移轉登記
    等語，則為被告所否認，並以前開情詞置辯。是本件應審究
    者為兩造於訂立系爭房地之買賣契約及所有權移轉所有權登
    記時，其等真意為何？經查：
  (一)被告固抗辯：原告與其夫丁○○因財務困難，於97年6 月23
    日向庚○○借150 萬元週轉，由被告提供2 張支票予庚○○
    作保，原告則將系爭房地所有權以買賣方式移轉至被告名下
    ，作兌現該2 月張支票之保障，在原告未還清上開票款之前
    ，不得要求被告塗銷系爭房地所有權之移轉登記云云，並聲
    請訊問證人庚○○、丙○○。惟查，證人庚○○到庭證稱：
    「（問：你是否曾經借錢給原告或丁○○？）差不多在兩年
    前有，是在97年6 月18日那天。（問：是誰向你借的？）一
    開始是甲○○跟丁○○一起來找我，是丁○○開口向我借的
    ，說他要買東西，跟我借150 萬元。本來不想借他，因為我
    也不知到他可不可靠，後來他又跟我說很多次，說他利息會
    照付，所以我就答應他了。（問：如何借他？）丁○○、甲○○、丙○○和我在6 月18日一起去臺灣銀行斗六分行，但
    因為我定存尚未到期，所以就沒有領錢。後來在6 月23日到
    期了，我就和丙○○、甲○○、丁○○一起去銀行將錢領出
    來拿給甲○○，後來甲○○如何處理這筆錢我就不清楚了，
    因為事情說好後我們就走了。（問：為何將錢交給甲○○而
    非交給丁○○？）因為當天丁○○在銀行外面沒有進去，而
    且他叫甲○○處理，所以我就將錢交給甲○○。（問：借錢
    給丁○○是否有擔保？）有開票，我有叫丁○○開支票給我
    ，他跟我說叫我別擔心，他會處理，結果他是拿甲○○的票
    給我。有兩張票，一張是150 萬元，一張15萬元是利息。（
    問：當初有否說要借多久？）當初沒有說要借多久，一年快
    到時，丁○○夫妻就跟我說要延一年，就到今年6 月。（票
    是否到期？）6 月18日到期。丁○○的錢都還沒有還，我有
    跟他要，但他說現在跟被告之間有訴訟，待訴訟結束再還我
    ，超過時間另算利息，我不同意，叫他到期就要還。（問：
    丁○○或甲○○有否跟你說所借的150 萬元中有部分是甲○○要借的？）當初借的時候都沒有說，丁○○只是說他需要
    買東西，直到兩個月前才跟我說借的150 萬元當中甲○○拿
    了100 萬元去，但是我跟他說，一開始是他跟我借的，當然
    是他要還錢。（問：當初丁○○拿甲○○的票給你時，是否
    有疑問？）我有問，但丁○○說他與甲○○之間講好就好了
    。（問：有問過甲○○為何票是她的票？）我有問，甲○○
    說是丁○○跟她借票的。（問：當初丁○○跟你借錢時是否
    跟你說是他兒子公司要買原料用的？）有，他說要買原料，
    因為現在白鐵漲價。」等語（見本院卷第106 至107 頁），
    另證人丙○○（庚○○之同居人）到庭證稱：「（問：在97
    年6 月間丁○○或甲○○有跟庚○○借150 萬元之事你是否
    知道？）知道，一開始丁○○跟他太太、我、庚○○一起在
    車上時，丁○○開口向庚○○說，錢放在銀行沒有利息，將
    錢借給他利息比較好，當時庚○○本來不願意，但後來就同
    意借他150 萬元。（問：借錢當下有誰在場？）丁○○和甲○○、庚○○、我一起去銀行將錢領出來，錢領出來後庚○○將錢交給誰我不清楚，因為後來我就出來了。（問：你是
    否知道所借的150 萬元中有部分是甲○○要借的？）不知道
    ，丁○○借錢時並沒有這樣說，是後來才跟我們說甲○○要
    用錢，拿了100 萬元。但錢是丁○○借的，當然要他還。（
    問：甲○○有開票給庚○○，是否知情？）知道。但應該是
    借錢的丁○○要開票，也有跟丁○○講要開他的票，但是當
    初拿票時並不知道。」等語（見本院卷第108 頁），可見由
    上述證人之證言，僅能證明原告與其夫丁○○有向庚○○借
    款150 萬元，及被告有簽發2 張支票予庚○○作為上開借款
    擔保之事實，但並無法證明原告將系爭房地所有權移轉予被
    告名義，係因被告提供該2 張支票予庚○○作為擔保之緣故
    ，灼然無疑。
  (二)又原告主張其配偶丁○○雖曾以其名義向庚○○借款150 萬
    元，然僅50萬元係供丁○○與被告共同投資之KING MATE IN
    C.公司轉投資越南長豐公司在越南進行訴訟之用，其餘100
    萬元是被告返還向其姐借款及生活開銷使用一節，業據其提
    出被告所不爭執之KING MATE INC.董事股東會會議紀錄、華
    南銀行虎尾分行帳號00000000000 號、戶名「甲○○」之活
    期儲蓄存款存摺影本為證（見本院卷第67頁、74頁），並經
    證人丁○○到庭證稱：「（問：你有跟庚○○借150 萬元嗎
    ？）有，是甲○○提議的，因為我跟庚○○沒有很熟。我跟
    甲○○都是越南長豐公司股東，甲○○跟我說他沒有錢繳貸
    款，又跟他姐姐借了50萬元需要還，所以他提議要跟庚○○
    借錢，但甲○○說他要面子不要讓別人知道他借錢，所以用
    我的名義去借錢，當初有協議好，借的100 萬元是甲○○要
    用的，另外50萬元是我要去越南打官司用的。當初庚○○提
    議借錢要用支票抵押，我個人沒有票，甲○○有票，所以就
    開他的票。（問：當初借錢時你與何人一起去並如何跟庚○○講？）當時是甲○○、庚○○、原告和我在車上講的，甲○○先跟庚○○說我兒子公司要用錢，後來我也有這樣講，
    所以借錢是用這個名義由我出面借錢的。一年到了以後，又
    換了票給庚○○，也是甲○○的票。（問：所借的100 萬元
    是如何拿給甲○○？）借的時候，我跟甲○○、庚○○、丙○○一起到銀行領錢，但當時發現定期未到，所以過了幾天
    之後，因為我去越南辦事，將銀行存摺交給甲○○，該存摺
    是甲○○先前交給我用的，由甲○○跟庚○○他們去領，然
    後再存到甲○○華南銀行的戶頭，之後他自己將其中1,026,
    000 元匯到他自己另外的戶頭，26,000元部分是機票費，是
    他要到越南的機票費。（問：向庚○○借錢與本件系爭房地
    移轉登記給甲○○有無關係？）沒有關係，因為時間相差太
    遠。當初會將房地移轉給甲○○是因為我兒子向銀行借的錢
    ，我與我太太是連帶保證人，怕銀行追討，所以才會以買賣
    原因過戶到甲○○名下，實際上是虛偽的。」等語（見本院
    卷第108 頁反面、第109 頁正面），且被告在華南銀行虎尾
    分行之上開帳戶確於97年6 月24日轉帳支出1,206,000 元，
    亦有華南商業銀行虎尾分行99年6 月11日（99）華虎字第18
    3 號函及所附之轉帳資料在卷可佐，顯見原告此部分主張及
    證人丁○○上開證詞應屬有據，並非虛假。被告雖再抗辯：
    上開1,026,000 元是丁○○給付給其在國外工作近2 年之安
    家費，其中26,000元是機票費云云，然此節被告非但未舉證
    以實其說，且被告與丁○○既同為KING MATE INC.公司之股
    東，何以丁○○需給付其安家費？故其所辯空言無據，要難
    採信。
  (三)再者，系爭房地之所有權狀正本仍在原告手上，亦經原告於
    本院言詞辯論當庭提出並經核對無訛（見本院卷第109 頁）
    ，倘系爭房地所有權移轉之原因確如被告所辯之情形，則其
    何以未併請被告交付所有權狀正本以保護其權益？另參酌被
    告提供支票予庚○○之時間係於96年6 間，而本件系爭房地
    所有權移轉登記之時間則在97年8 月20日，二者時間相距1
    年2 月餘之情，益見被告所辯各節非為事實，是本件原告主
    張應屬可採。
五、按表意人與相對人通謀而為虛偽意思表示者，其意思表示無
    效，民法第87條第1 項前段定有明文。又所有人對於無權占
    有或侵奪其所有物者，得請求返還之。對於妨害其所有權者
    ，得請求除去之。有妨害其所有權之虞者，得請求防止之，
    同法第767 條亦有明文規定。本件原告主張其與被告間就系
    爭房地之買賣契約及所有權移轉之物權約均屬通謀虛偽意思
    表示，既屬可採，則系爭房地之買賣契約及所有權移轉登記
    應屬無效，其所有權之移轉自始即不生效力，原告仍為系爭
    房地之所有權人。從而，原告依民法第767 條之規定，請求
    被告應將系爭房地所有權移轉登記予以塗銷，即屬有據，應
    予准許。
六、本件事證已臻明確，兩造其餘主張陳述及所提之證據，經本
    院斟酌後，認與判決結果不生影響，均毋庸再予一一論述，
    附此敘明。
七、結論：本件原告之訴為有理由，依民事訴訟法第78條，判決
    如主文。
中    華    民    國    99    年    7     月    20    日
                  民事第一庭    法  官  高文淵
上列正本係照原本作成
如對本判決上訴，須於判決送達後20日內向本院提出上訴狀
中    華    民    國    99    年    7     月    20    日
                                書記官  黃瀅螢
附表：
┌─────────────────────────────────────────────┐
│99年度訴字第414號                                                                         │
├─┬──────────────────────────┬─┬──────┬───────┤
│編│      土          地          坐          落        │地│面        積│權          利│
│  ├───┬────┬────┬───┬────────┤  ├──────┤              │
│號│縣  市│鄉鎮市區○  段    ○○  段│  地        號  │目│  平方公尺  │範          圍│
├─┼───┼────┼────┼───┼────────┼─┼──────┼───────┤
│１│臺北縣│ 新莊市 │自立    │      │0000-0000       │建│2,956.69    │10000 分之63  │
│  ├───┼────┴────┴───┴────────┴─┴──────┴───────┤
│  │ 備考 │                                                                              │
└─┴───┴───────────────────────────────────────┘
┌─┬──┬────────┬───────┬─────────────────┬─────┐
│編│    │                │建 築 式 樣 主│      建物面積（平方公尺）        │          │
│  │    │基  地  坐  落  │              ├───────────┬─────┤  權  利  │
│  │建號│--------------  │要 建 築 材 料│ 樓    層    面    積 │附屬建物主│          │
│  │    │建  物  門  牌  │              │                      │要建築材料│  範  圍  │
│號│    │                │及 房 屋 層 數│ 合                計 │及用途    │          │
├─┼──┼────────┼───────┼───────────┼─────┼─────┤
│１│164 │自立段0000-0000 │鋼筋混凝土造  │2樓層：73.62          │陽台：2.88│  全部    │
│  │    │--------------  │5層樓房       │合 計：73.62          │          │          │
│  │    │新莊市○○街36號│              │                      │          │          │
│  │    │2樓             │              │                      │          │          │
│  ├──┼────────┴───────┴───────────┴─────┴─────┤
│  │備考│                                                                                │
└─┴──┴────────────────────────────────────────┘

司法院資訊處製作；財團法人民間司法改革基金會備份。
